臺灣板橋地方法院民事判決　　　　　　　100年度訴字第540號
原　　　告　中國信託商業銀行股份有限公司
法定代理人　辜濂松
訴訟代理人　張子寧
訴訟代理人　蔡依倩
被　　　告　李文湧
上列當事人間返還消費借貸款事件，本院於民國100年6月14日言
詞辯論終結，判決如下：
    主  文
被告應給付原告新臺幣伍拾壹萬柒仟伍佰柒拾柒元，並自民國九
十九年五月四日起至清償日止，按年息百分之二點八七計算之利
息，及自民國九十九年五月四日起至清償日止，按上開利率百分
之二十計算之違約金。
原告其餘之訴駁回。
訴訟費用由被告負擔二分之一，餘由原告負擔。
    事實及理由
一、原告主張：原告依銀行法及金融機構合併法，於民國92年12
    月1日正式合併萬通商業銀行，而概括承受其債權債務。訴
    外人黃曉君於84年12月22日邀同連帶保證人即被告向原告借
    款新臺幣（下同）265萬元及35萬元，約定自84年12月22日
    起至104年12月22日止分期償還，利息按機動利率計付，遲
    延履行給付本金或利息時，除仍按上開利率計息外，逾期在
    六個月以內償還者，按照上開利率百分之十加付違約金，逾
    期在六個月以上者，其超過六個月以上部分，加倍計付，並
    約定如有停止付款或拒絕承兌或付款者，或任何一宗債務不
    依約清償本金或付息等情形，債務視為全部到期。惟黃曉君
    自放款後陸續繳款自94年12月12日即未再繳款，尚欠本金1,
    645,192元及利息、違約金未為清償。原告將黃曉君提供之
    抵押品拍賣後僅受償部分本金及利息，依臺灣桃園地方法院
    98年度司執字第47061號強制執行分配表計算結果，黃曉君
    僅繳納利息、違約金至99年5月3日及部分本金，其後均未還
    款，依約視同全部到期，因該次分配係執行黃曉君之財產，
    然被告為黃曉君貸款之連帶保證人，故應扣除非由被告擔任
    連帶保證人之數額即現金卡本金45,829元、利息36,801元、
    違約金6,799元、信用卡本金104,445元、利息82,469元、違
    約金1,800元（共計277,423元）後，始為被告應負連帶清償
    責任之數額。亦即該分配表之不足額為1,407,095元扣除上
    開金額後為1,128,952元（1,407,095－〈45,829+36,801+6,
    799+104, 445+82,469+1,800〉＝1,128,952）。總計尚欠如
    訴之聲明所載之本金、利息、違約金，被告為連帶保證人，
    依法自應負連帶賠償責任。爰依借據（即消費借貸及連帶保
    證）之法律關係提起本訴等語。併為聲明：被告應給付原告
    1,128,952元，及自99年5月4日起至清償日止，按年息百分
    之2.87計算之利息，並自99年5月4日起至清償日止，按上開
    利率百分之二十計算之違約金。
二、被告則以：
  (一)被告於84年12月22日同借款人黃曉君借款二紙合計300萬元
    ，被告當保證人，並約定時間為20年至104年12月22日止，
    共分240期，每期一月，本息攤還。被告於94年4月28日，聯
    合徵信中心查詢借款人黃曉君未逾期繳款餘額2006千元。黃
    曉君自殺身亡後未繳清借款經中國信託商銀拍賣所得分配款
    1,736,535元。原告未列舉黃曉君於10多年間繳款之本金、
    利息計算之明細表，而以原初借款總額據為計算基礎實為不
    符。為何黃曉君借貸300萬分240期，正常繳款10年多銀行又
    拍賣所得1,736,535元，為何又向被告追償1,128,952元，實
    有過多之嫌。
  (二)黃曉君於84年12月28初貸日起，每月2萬餘元匯入銀行，於1
    0年間繳納房貸260多萬元以上，款項由銀行自行支配本金或
    利息。至95年1月6日止，黃曉君最後繳款日止銀行本身計算
    本金共欠1888,489元。99年10月28日法拍所得1736,536元。
    原告向被告求償1,128,952元。其中稱利息又加違約金，全
    加算於被告實有不公平，被告又沒繼承房屋也無使用，更無
    支配權利，自黃曉君輕生後，未繳款起，家屬放棄繼承，房
    屋即由銀行處置，而在銀行未處置的多年間把所有利息，又
    加違約金上去，一切不管銀行怎麼慢處理，卻把利益往被告
    身上擠兌，實在很難接受。又其利息計算項目，基礎明細未
    提供。
  (三)銀行於93年9月14日，自行核貸50萬，循環使用之額度供黃
    曉君使用，被告並不知道也未擔保，銀行卻將拍賣所得排列
    先清償計算。但是該筆款項於93年9月14日提供，而房貸本
    身於84年2月28日起在先，應該有個順序，如果有其他用意
    ，也應該再向被告追償時，主動將該筆挪移款項扣除後再計
    算金額向被告追償。但是銀行確是故意不告知，使被告擔保
    之貸款本金莫名的高增，銀行作法實在說，有欠謹慎等語，
    資為抗辯。併為答辯聲明：原告之訴駁回。
三、兩造不爭執之事項：
  (一)原告依銀行法及金融機構合併法，於92年12月1 日正式合併
    萬通商業銀行，而概括承受其債權債務。
  (二)黃曉君於84年12月22日邀同被告為連帶保證人向原告借款26
    5萬元及35萬元計2筆，均約定自84年12月22日起至104年12
    月22日止分期償還，利息按機動利率計付，遲延履行給付本
    金或利息時，除仍按上開利率計息外，逾期在六個月以內償
    還者，按照上開利率百分之十加付違約金，逾期在六個月以
    上者，其超過六個月以上部分，加倍計付，並約定如有停止
    付款或拒絕承兌或付款者，或任何一宗債務不依約清償本金
    或付息等情形，債務視為全部到期。惟黃曉君自放款後陸續
    繳款自94年12月12日即未再繳款，尚欠本金1,645,192元及
    利息、違約金未為清償。原告將黃曉君提供之抵押品拍賣後
    僅受償部分本金及利息，依臺灣桃園地方法院98年度司執字
    第47061號強制執行分配表計算結果（該分配表之不足額為1
    ,407,095元），黃曉君僅繳納利息、違約金至99年5月3日及
    部分本金，其後均未還款。被告應給付原告未返還之本金及
    自99年5月4日起至清償日止，按年息百分之2.87計算之利息
    ，並自99年5月4日起至清償日止，按上開利率百分之二十計
    算之違約金。
  (三)上開分配表之不足額1,407,095元，應扣除非由被告擔任連
    帶保證人之數額即現金卡本金45,829元、利息36,801元、違
    約金6,799元、信用卡本金104,445元、利息82,469元、違約
    金1,800元後，始為被告應負連帶清償責任之數額。
四、經查：
  (一)上開兩造均不爭執之事實，並有臺灣桃園地方法院民事執行
    處函、臺灣桃園地方法院98年度司執字第47061號強制執行
    分配表、借據、約定書、被告李文湧戶籍謄本、財政部函、
    原告公司基本資料查詢、放款帳戶還款交易明細為證（見臺
    灣臺北地方法院100年度訴字第69號卷第6至21頁、本院卷第
    29至40頁、第46至50頁），堪信為真。
  (二)按民事訴訟如係由原告主張權利者，應先由原告負舉證之責
    ，若原告先不能舉證，以證實自己主張之事實為真實，則被
    告就其抗辯事實即令不能舉證，或其所舉證據尚有疵累，亦
    應駁回原告之請求。又請求履行債務之訴，除被告自認原告
    所主張債權發生原因之事實外，應先由原告就其主張此項事
    實，負舉證之責任，必須證明其為真實後，被告於其抗辯事
    實，始應負證明之責任，此為舉證責任分擔之原則（最高法
    院17年上字第917號、43年臺上字第377號判例意旨參照）。
    本件原告主張「被告為黃曉君貸款之連帶保證人，故上開分
    配表之不足額為1,407,095元，應扣除非由被告擔任連帶保
    證人之數額即現金卡本金45,829元、利息36,801元、違約金
    6,799元、信用卡本金104,445元、利息82,469元、違約金1,
    800元後，始為被告應負連帶清償責任之數額（1,128,952元
    ）」之事實，既為被告所否認而辯稱如上，準此，原告自應
    就此積極有利之事實負舉證責任。
  (三)按「稱消費借貸者，謂當事人一方移轉金錢或其他代替物之
    所有權於他方，而約定他方以種類、品質、數量相同之物返
    還之契約。」、「利息或其他報償，應於契約所定期限支付
    之」、「借用人應於約定期限內，返還與借用物種類、品質
    、數量相同之物，未定返還期限者，借用人得隨時返還，貸
    與人亦得定一個月以上之相當期限，催告返還。」、「稱保
    證者，謂當事人約定，一方於他方之債務人不履行債務時，
    由其代負履行責任之契約。」、「數人負同一債務，明示對
    於債權人各負全部給付之責任者，為連帶債務。」、「連帶
    債務之債權人，得對於債務人中之一人或數人或其全體，同
    時或先後請求全部或一部之給付。連帶債務未全部履行前，
    全體債務人仍負連帶責任。」，民法第474條第1項、第477
    條前段、第478條、第739條、第272條第1項、第273條定有
    明文。查原告於92年12月1日正式合併萬通商業銀行，而概
    括承受其債權債務。黃曉君於84年12月22日邀同被告為連帶
    保證人向原告借款265萬元及35萬元計2筆，嗣黃曉君自放款
    後陸續繳款自94年12月12日即未再繳款，尚欠本金1,645,19
    2元及利息、違約金未為清償。原告將黃曉君提供之抵押品
    拍賣後僅受償部分本金及利息，依臺灣桃園地方法院98年度
    司執字第47061號強制執行分配表計算結果（該分配表之不
    足額為1,407,095元），黃曉君僅繳納利息、違約金至99年5
    月3日及部分本金，其後均未還款。上開分配表之不足額1,4
    07,095元，應扣除非由被告擔任連帶保證人之數額即現金卡
    本金45,829元、利息36,801元、違約金6,799元、信用卡本
    金104,445元、利息82,469元、違約金1, 800元後，始為被
    告應負連帶清償責任之數額等情，已如前述。又依上開臺灣
    桃園地方法院98年度司執字第47061號強制執行分配表所示
    ，原告自該強制執行事件受償（受分配）之債權，除本件由
    被告任黃曉君之連帶保證人之借款265萬元及35萬元計2筆債
    權之外，尚包括黃曉君積欠原告但非由被告任黃曉君之連帶
    保證人之現金卡本金45,829元、利息36,801元、違約金6,79
    9元；信用卡本金104,445元、利息82,469元、違約金1,800
    元；50萬元借款部分（即本金499,542、利息94,429、違約
    金17,404元）等3筆債權，原告雖同意被告就上開現金卡及
    信用卡之本金、利息、違約金部分無庸負連帶保證人之責任
    ，而予以扣除。惟就上開50萬元借款部分之本金、利息、違
    約金則仍然主張應由被告負連帶保證人之責任，而未予扣除
    。被告既否認而辯稱銀行於93年9月14日，自行核貸50萬，
    循環使用之額度供黃曉君使用，被告並不知道也未擔保，銀
    行卻將拍賣所得排列先清償計算等語，自應由原告就上開50
    萬元借款部分之本金、利息、違約金應由被告負連帶保證人
    責任等情負舉證之責任，然原告就此並未陳明被告亦為黃曉
    君之連帶保證人並舉證證明之，是原告主張就上開50萬元借
    款部分之本金、利息、違約金應由被告負連帶保證人之責任
    ，而未予扣除等語，即乏依據，洵無足採。
  (四)承上，上開分配表之不足額1,407,095元，應扣除非由被告
    擔任連帶保證人之數額即現金卡本金45,829元、利息36,801
    元、違約金6,799元、信用卡本金104,445元、利息82,469元
    、違約金1,800元及50萬元借款部分之本金499,542、利息94
    ,429、違約金17,404元後，始為被告應負連帶清償責任之本
    金數額，亦即517,577元（1,407,095－〈45,829+36,801+6,
    799+104,445+82,469+1,800+499,542+94,429+17,404〉＝51
    7,577）。
五、被告應給付原告未返還之本金及自99年5月4日起至清償日止
    ，按年息百分之2.87計算之利息，並自99年5月4日起至清償
    日止，按上開利率百分之二十計算之違約金等情，亦已如前
    述。從而，原告依借據（即消費借貸及連帶保證）之法律關
    係，請求被告給付517,577元，及自99年5月4日起至清償日
    止，按年息百分之2.87計算之利息，並自99年5月4日起至清
    償日止，按上開利率百分之二十計算之違約金，為有理由，
    應予准許。逾此部分之請求，即屬無據，應予駁回。
六、本件事證已臻明確，兩造其餘攻擊、防禦方法及舉證，經本
    院審酌後，認對於判決結果均無影響，爰不一一論述，併此
    指明。
七、據上論結，本件原告之訴為一部有理由，一部無理由，依民
    事訴訟法第79條判決如主文。
中    華    民    國   100    年    6     月    28    日
                  民事第三庭    法  官  楊千儀
以上正本係照原本作成。
如對本判決上訴，須於判決送達後20日內向本院提出上訴狀（需
按他造人數附繕本）。如委任律師提起上訴者，應一併繳納上訴
審裁判費。
中    華    民    國   100    年    6     月    30    日
                                書記官  劉鴻傑